臺灣高等法院民事判決　　　　　　 95年度重勞上更(一)字第1號
上　訴　人　台北美上美股份有限公司
法定代理人　乙○○○
訴訟代理人　鄭洋一律師
複　代理人　李文欽律師
　　　　　　曾紀穎律師
上　訴　人　甲○○
被　上訴人　丙○○○
共　　　同
訴訟代理人　黃憲男律師
複　代理人　陳英鳳律師
上列當事人間確認僱傭關係存在等事件，上訴人對於中華民國92
年8月18日臺灣基隆地方法院92年度勞訴字第1號第一審判決提起
上訴，經最高法院第1次發回更審，本院於96年7月3日言詞辯論
終結，判決如下：
    主      文
原判決關於確認被上訴人丙○○○與上訴人台北美上美股份有限
公司間之僱傭關係存在，及命上訴人台北美上美股份有限公司給
付本息部分，暨訴訟費用之裁判均廢棄。
上開廢棄部分，被上訴人丙○○○在第一審之訴駁回。
上訴人甲○○之上訴駁回。
第一、二審及發回前第三審訴訟費用由上訴人甲○○及被上訴人
丙○○○負擔。
    事      實
甲、上訴人台北美上美股份有限公司（下稱美上美公司）方面：
壹、聲明：
一上訴聲明：
(一)原判決不利美上美公司部分廢棄。
(二)上開廢棄部分，被上訴人丙○○○在第一審之訴駁回。
二答辯聲明：上訴人甲○○之上訴駁回。
貳、陳述：除與原判決及發回前本院判決記載相同者外，補稱略
    以：
一伊公司於民國91年11、12月份確有業務緊縮，依勞動基準法（
  下稱勞基法）第11條第2款為由資遣被上訴人丙○○○及上訴
  人甲○○，自無違法：
(一)依會計師簽證之伊公司損益表所示，伊公司之營業收入，自91
  年度即大幅銳減，從90年度新臺幣（下同）60多億元，91年度
  57億元，到92年度僅剩42億元，顯見伊公司確實因受整體經濟
  環境不景氣之影響，營業收入大幅減少。又依伊公司91、92年
  度客戶減少MMT-37衛星接受器函文及91、92年MMT-37出口數統
  計表及出口報單可知，伊公司因91、92年度MMT-37衛星接受器
  訂單驟減，從91年上半年，每月出貨，遽降至91年10月至92年
  初，每月僅出貨3000台或根本為零，亦徵伊公司於91年11、12
  月份確有業務緊縮之情。伊公司礙於公司各部門為產品製造、
  生產、管控而存在，缺一無法生產，以精簡各部門人力，而非
  以裁撤部門方式因應。而依製程流程圖，甲○○、丙○○○配
  屬之製造部需求人力由每日2班62人次，減為每日1班31人次，
  伊公司乃對包含甲○○、丙○○○在內工作能力不佳之11名員
  工予以資遣。況且依伊公司91年1月至92年12月間新進及離職
  人員統計表，上訴人甲○○所屬單位製造部準備系加工班，自
  91 年1月至92年12月間無新進人員，僅有離職人員；而依SMT/
  配繕在籍變動狀況表，被上訴人丙○○○所屬SMT/配繕班，自
  91年1月至92年12月間人力需求屬遞減狀態，益徵伊公司確實
  係因業務緊縮，終止兩造間之僱傭關係。
(二)伊公司MMT-37產品訂單由91年1月初7860台，遽升至同年5月28
  日28400台、6月34564台、7月36000台，短短5個月激增3-4倍
  ，以伊公司現有員工，實無法應付龐大訂單，為如期交貨，伊
  公司於同年6月4日向行政院經濟部工業局（下稱工業局）申請
  外籍勞工，工業局於同年7月26日核准通過外勞申請案，行政
  院勞工委員會（下稱勞委會）於同年12月6日核配109 名外籍
  勞工，惟伊公司因MMT-37產品訂單於同年10月大幅減少，並未
  引進原擬入境之23名外籍勞工，直至92年5月，伊公司營運狀
  況好轉，始再次向勞委會申請外籍勞工，惟勞委會於92 年7月
  10日以勞職外字第0920322786號函表示，兩造勞資糾紛繫屬法
  院，俟解決後再行申請等語。可見伊公司迄今並未聘僱外籍勞
  工，自不得以伊公司曾向勞委會申請外籍勞工，遽認伊公司並
  無業務緊縮之情況。
(三)伊公司礙於新進員工無法馬上上線，且伊公司地處偏遠，除平
  常作業人員外，為因應員工臨時請假，尚須聘僱臨時支配之人
  員，且因退休員工對公司工作很熟悉，伊公司為穩定產品品質
  及生產力，對年紀不大之退休員工，通常會以臨時工方式再行
  僱用。惟伊解僱甲○○、丙○○○後，因業務減縮，並未再僱
  用已經退休之臨時工，甲○○、丙○○○主張伊公司解僱其等
  2人後，同時又僱用已退休員工，可見伊公司並無業務緊縮云
  云，誠有誤會。
二被上訴人丙○○○確有勞基法第11條第5款規定無法勝任工作
  之情事：
(一)被上訴人丙○○○原任職製造部SMT課配繕員，作業中諸多錯
  誤，且對主管指示之工作多予推諉，工作態度及配合度不佳，
  縱經調任其他部門仍效率低落、錯誤不斷、完全無法配合生產
  ，有工作狀況報告書及證人詹張菊芳、林桂蘭、鄧曉惠、葉慶
  仁、蔡茂森、洪坤炎證言可證，足徵丙○○○確實不能勝任SM
  T課配繕員工作，伊公司念上訴人丙○○○已於公司多年，安
  排其從事簡易之MMT-37衛星接收器摺紙箱作業，然其與該部分
  同事相處不睦，且嗣後伊公司無MMT-37衛星接收器訂單，無須
  摺紙箱作業，而伊公司生產之產品因日趨高科技化，生產過程
  中常須有一定之識別能力及英文能力方能順利進行工作，故近
  年刊登之正式員工尋人廣告，皆要求高中／高職以上畢業，以
  確保較高之識別及英語能力，惟被上訴人丙○○○僅國中畢業
  ，伊公司亦無法再安置丙○○○從事伊公司欲徵求作業員之工
  作，丙○○○確有不能勝任工作之情事。
(二)伊公司因參與合會之員工眾多，屢時傳倒會、盜標等不法行為
  ，肇致多數員工損失慘重，家庭失和導致無心工作，造成伊公
  司於生產、管理方面產生莫大困擾，乃於87年8月21日公告，
  禁止所屬員工招攬、參與合會，違反規定者，視其為嚴重違反
  勞基法第12條之勞動契約補充約定或伊公司之工作規則第4、1
  0條規定，而得不經預告予以解僱。惟被上訴人丙○○○仍於
  88年3月29日違反上開公告，參加合會，並於90、91年間招攬
  合會，並有倒會之情事，有證人翁月英、鄧曉蕙、洪坤炎本院
  前審之證言及會單可證，是以被上訴人丙○○○參與合會，亦
  有無心工作，無法勝任伊公司分派工作之情事。
(三)被上訴人丙○○○工作表現不佳，於90年、91年度考績評等均
  列有C等級，91年度年終獎金雖評等為B，然此係因基隆市市議
  員韓良圻、陳東財介入協議勞資爭議事宜，伊公司為求圓滿解
  決，始同意以優惠核發二個月之薪水予被上訴人丙○○○作為
  年終獎金（意即考績評等為B），自不得遽認被上訴人丙○○
  ○工作認真負責。證人施素梅、劉鄉葇雖於原法院及本院前審
  證稱被上訴人丙○○○工作認真負責云云，然渠等分別於89年
  3月2日、86年5月15日離職，如何對被上訴人丙○○○近2年來
  工作表現具體為證？渠等證言欠缺客觀公正性，不足採信。
(四)從而，伊公司於91年12月28日以丙○○○不能勝任工作為由，
  依勞基法第11條第5款之規定，終止兩造僱傭關係，於法有據
  。
三上訴人甲○○確有勞基法第11條第5款規定無法勝任工作之情
  事：
(一)上訴人甲○○於任職期間之績效遠落後於同部門之員工，拖延
  整條生產線之進度嚴重落後，且對於所擔任之工作，錯誤頻出
　，致伊公司耗費其他人力善後，不僅造成公司生產線運作之困
  擾，更造成公司嚴重之損失，伊公司念上訴人甲○○已於公司
  多年，安排其從事簡易之MMT-37衛星接收器摺紙箱作業，然其
  亦常出錯，有遣散原因提報書、證人方松華、許美雪、楊美玲
　、陳小玲之證言可證，足徵上訴人甲○○確實不能勝任MMT-37
  衛星接收器摺紙箱作業工作，且嗣後伊公司無MMT-37衛星接收
  器訂單，無須摺紙箱作業，而伊公司生產之產品因日趨高科技
  化，生產過程中常須有一定之識別能力及英文能力方能順利進
  行工作，故近年刊登之正式員工尋人廣告，皆要求高中／高職
  以上畢業，以確保較高之識別及英語能力，惟甲○○僅國中畢
　業，伊公司亦無法再安置甲○○從事伊公司欲徵求作業員之工
  作，是伊公司於91年12月28日以甲○○不能勝任工作為由，依
  勞基法第11條第5款之規定，終止兩造僱傭關係，於法有據。
(二)又甲○○於86、87年間違反伊公司87年8月21日公布禁止所屬
  員工招攬、參與合會之公告，參與合會，無心工作，甲○○亦
  有無法勝任工作之情事。
(三)上訴人甲○○工作表現不佳，88年度至90年度之考績評等項目
  皆有C，尤其90年度之三個考績評等項目皆為C，且上訴人甲○
　○91年度考績項目中定期昇結、生產獎勵之評等雖為B，然此
  係因上訴人甲○○考績連續數年均為C，伊公司部門主管於基
  於鼓勵上訴人甲○○，始給予其較佳成績；91年年終獎金考績
  評等為B，與丙○○○相同，係因基隆市市議員介入協議勞資
  爭議事宜，伊公司為求圓滿解決，始同意以優惠核發二個月之
  薪水作為年終獎金（意即考績評等為Ｂ），並非上訴人甲○○
  確實改變過去不佳之工作態度，自不得以甲○○91年度三個考
  績評等項目皆為Ｂ，遽認上訴人甲○○足以勝任工作。
(四)從而，伊公司於91年12月28日以甲○○不能勝任工作為由，依
  勞基法第11條第5款之規定，終止兩造僱傭關係，於法有據。
四縱認伊公司終止上訴人甲○○及被上訴人丙○○○之僱傭契約
  不合法，其等2人自91年12月28日（誤載為12月22日）起即未
  在伊公司上班，並無通勤、宿舍、膳食等相關費用之支出，亦
  無全勤，其等所受領之薪資，自應扣除精勤（即全勤）津貼1,
  800元、通勤津貼1,200元、宿舍津貼1,200元及膳食津貼1,800
  元。且依行政院勞工保險局（下稱勞保局）95年7月25日保承
  資字第09510258830號函覆本院之甲○○勞工保險被保險人投
  保資料表，及丙○○○92年度至94年度稅務電子閘門財產所得
  調件明細表，上訴人甲○○於92年間投保基隆市麵粉加工業職
  業工會，被上訴人丙○○○於94年度有薪資所得，可見其等2
  人未在伊公司任職期間，均在其他公司任職，並領有薪資，依
  民法第216條之1損益相抵之規定，其等所得請求之薪資，亦應
  扣除在另一公司所領取之薪資。
、證據：除援用原審及發回前本院前審提出者外，補提91年度
　　-92年度MMT-37訂單受注明細、90、91年間解僱名單、作業
    指導書、丙○○○參與合會單、美上美公司91年1月至92年
    12 間新進及離職人員統計表、SMT/配繕在籍變動狀況表、
    美上美公司95年6月28日通知書、美上美公司91年、92年度
    客戶減少MMT-37衛星接收器出貨之函文、91、92年MMT-37出
    口數統計表及出口報單、美上美公司91、92年度有關縫紉機
    出口報單及其數量統計表、圖示2紙、美上美公司92年1月1
    日優惠退休及資遣人員名單、製程流程圖示、美上美公司
    90-93年度營業額比較一覽表及會計師查核報表、損益表、
    薪資明細表、勞委會92年7月10日勞職外字第0920322786號
　　函、美上美公司91年度申請引進外勞之申請書及其核准函為
　  證，並聲請向勞保局函調91、92年度美上美公司退保人數，
    及聲請訊問證人郭瑞香。
乙、上訴人甲○○、被上訴人丙○○○方面：
壹、聲明：
一原判決不利於上訴人甲○○部分廢棄。
二確認上訴人美上美公司與上訴人甲○○間之僱傭關係存在。
三上訴人美上美公司應自92年1月1日起至本件確認僱傭關係存在
  判決確定日止，按月給付上訴人甲○○22,000元。
四上訴人美上美公司之上訴駁回。
貳、陳述：除與原判決及發回前本院判決記載相同者外，補稱略
    以：
一上訴人美上美公司並無業務減縮情事：
(一)依美上美公司損益表，91年稅後每股純益高達35.57元，較90
  年為高，92年稅後每股純益仍有12.67元，顯見美上美公司91
  年度並無營運不佳之狀況。美上美公司營業收入雖自90年度60
  多億元，91年度57億元，減至92年度42億，惟美上美公司在91
  年12月28日資遣丙○○○、甲○○前後，仍向行政院勞工委員
  會職業訓練局基隆局就業服務中心（下稱行政院勞職局基隆就
  服中心）登記徵求作業員，及登報徵求SMT作業員及技術員，
  且依勞保局函覆本院有關美上美公司91、92年度之勞退資料，
  美上美公司91年度新進人員437人、退保人員300人，增加新進
  員工137人，92年度新進人員383人，退保人員288人，增加新
  進員工95人，足徵美上美公司並無業務緊縮，裁減人力之情況
  。
(二)美上美公司提出MMT-37 R19-7420出口數在92年1至8月（3月除
  外）均為0，主張公司因91、92年度MMT-37衛星接受器訂單驟
  減，91年11、12月份有業務緊縮之情云云，惟參諸勞保新進人
  員資料顯示92年4月增加29人，5月增加36人，6月增加66人，
　7月增加53人，8月增加51人，9月增加78人，顯然與其所稱91
  、92年度MMT-37衛星接受器訂單驟減，公司業務減縮之情況背
  道而馳。再由財政部臺灣省北區國稅局信義稽徵所（下稱信義
  稽徵所）95年11月28日北區國稅信義一字第0951010687號函覆
  本院所附美上美公司91及92年度營利事業所得稅結算申報有關
  營業成本明細表暨其他費用及製作費用明細表，91年之人工成
  本（直接人工加上間接人工）為3億8千萬元，92年之人工成本
  為3億7千7百萬元，相差僅為290萬元左右。益有進者，該所得
  結算申報書第88項結算日僱用員工人數欄所示91年為815人、
  92年則為892人，益證美上美公司並無緊縮業務，以致產生多
  餘人力之情。
(三)美上美公司在91年6、7月間申請聘僱引進外籍勞工，經勞委會
  於91年12月31日核准23名外籍人士入境，嗣該聘僱案係因本案
  訴訟而遭勞委會依就業服務法第54條第1項第5款規定中止。況
  且由美上美公司於91年12月28日資遣丙○○○、甲○○後，仍
  於92年1月4日及1月8日重新聘僱已退休之員工即訴外人劉莉娜
  、王彩雲、洪貴如、黃麗蓉等人，益徵美上美公司係因伊等服
  務年資將達退休條件，為脫免退休金給付而任意藉口終止僱傭
  關係。
(四)美上美公司91年11、12月份並無業務緊縮情形，其於91年12月
  28日依勞基法第11條第2款之規定，終止與伊等之僱傭關係，
  並不合法。
二被上訴人丙○○○並無勞基法第11條第5款規定無法勝任工作
  情事：
(一)依證人施素梅、劉鄉葇於原法院及本院前審證稱被上訴人丙○
  ○○工作認真負責等語，及美上美公司對於丙○○○之行為及
  工作態度均未曾告誡或予以處分，或有其他懲處情事，且丙○
  ○○歷年考績除90至91年度則各有二項目為C外，其餘均為B，
  依美上美公司工作規則第47條約定，丙○○○工作表現符合公
  司標準，足證不論係先前製造部SMT課配繕班配繕員工作，或
  嗣後從事之MMT-37衛星接收器摺紙箱作業工作，丙○○○皆能
  勝任工作，並無不能勝任工作之情事。又縱使美上美公司無MM
  T-37衛星接收器訂單，無須員工從事摺紙箱作業，美上美公司
  登報徵求之SMT作業員，無須工作經驗，而丙○○○從事MMT-
  37衛星接收器摺紙箱作業工作之前，已在製造部SMT課配繕班
  從事配繕員工作多年，應能勝任SMT作業員工作，美上美公司
  未安排丙○○○擔任SMT作業員，逕以丙○○○不能勝任工作
  為由予以資遣，並不合法。
(二)丙○○○並未違反87年8月21日公告，招攬及參與合會。縱使
  丙○○○有招攬合會，招攬合會係員工個人理財之行為，與員
  工能否勝任工作無關，況且員工招攬、參與合會，即係不能勝
  任工作，則美上美公司為何未以同一理由，資遣其他參與合會
  之員工，顯見丙○○○招攬及參與合會，僅是美上美公司資遣
  丙○○○之藉口，並非丙○○○不能勝任工作。
三上訴人甲○○並無勞基法第11條第5款規定無法勝任工作情事
  ：
(一)甲○○88至90年度之考績評等項目（分生產獎勵、年終獎金及
  定期昇給3項）雖有C，惟91年度之考績評等則均為B，可見甲
  ○○並未因考績評等為C而懈怠，反而力求工作表現，且美上
  美公司對於甲○○之行為及工作態度均未曾告誡或予以處分，
  或有其他懲處情事，足徵甲○○並無不能勝任MMT-37衛星接收
  器摺紙箱工作。又縱使美上美公司無MMT-37衛星接收器訂單，
  無須員工從事摺紙箱作業，美上美公司登報徵求之SMT作業員
  ，無須工作經驗，甲○○在美上美公司工作已有18年之久，對
  工作環境、內容，知之甚詳，應能勝任SMT作業員工作，美上
  美公司未安排甲○○擔任SMT作業員，逕以甲○○不能勝任工
  作為由予以資遣，亦不合法。
(二)美上美公司於87年8月21日公告員工不得再招收新合會後，甲
  ○○即遵從規定，未再參與任何合會，美上美公司以此為由，
  主張甲○○不能勝任工作，並無理由。
四美上美公司無業務緊縮之情事，甲○○、丙○○○亦無不能勝
  任工作之情形，美上美公司依勞基法第11條第2款及第5款規定
  ，終止其與甲○○、丙○○○間之勞動契約，並不合法，兩造
  間之僱傭關係依然存在，美上美公司依民法第487條第1項前段
  規定，應按月給付伊等薪資。又伊等起訴及上訴聲明原係：「
  上訴人美上美公司應自92年1月1日起至甲○○、丙○○○復職
  之日止，按月給付甲○○22,000元，給付丙○○○20,510元。
  」，茲更正為：「上訴人美上美公司應自92年1月1日起至本件
  確認僱傭關係存在判決確定日止，按月給付甲○○22,000元，
  給付丙○○○20,510元。」。
五甲○○遭上訴人美上美公司違法資遣後，為延續勞保年資，以
  基隆市麵粉工會會員身分投保勞保，實際上並無工作收入，上
  訴人美上美公司無由主張扣抵，至於甲○○於94年間從事基隆
  市長及立法委員選舉監票工作，領有2,200元，因該日為公假
  停止上班，亦不得主張扣抵。又丙○○○為維持生計，雖在其
  他公司工作，惟基於保障勞工權益及勞工生存權，勞工遭僱主
  違法資遣後之工作收入，不應自勞工所得請領之薪資中扣除，
  故美上美公司主張丙○○○遭資遣後，在其他公司之工作收入
  ，依民法第216條之1之規定，應自丙○○○請求之薪資中扣抵
  ，並不足採。
、證據：除援用原審及發回前本院前審提出者外，補提中國時
    報95年3月19日徵人廣告為證，並聲請向勞保局函調美上美
    公司91年及92年新進勞保資料、向基隆市麵粉加工業職業公
    會函查甲○○加入該工會所提之證明文件、向喬農環保有限
    公司函查詹簡英領取工時報酬至何時為止，95年是否仍在該
    公司工作、向信義稽徵所函調美上美公司91年、92年度之營
    利事業所得稅申報資料、向勞委會函查美上美公司於91、92
    年間是否有向該會申請引進外籍勞工？若有，其申請日期、
    事由及審核結果，及聲請訊問證人張詹彩秀。
      理      由
一上訴人甲○○、被上訴人丙○○○主張：伊等分別於73年5月6
  日、82年4月9日進入美上美公司擔任作業員，現每月薪資各為
  22,000元、20,510元，詎美上美公司於91年12月28日，以公司
  訂單減少，業務緊縮，並以伊等不能勝任工作為由，片面終止
  與伊等之勞動契約，惟美上美公司於91年12月25日尚向行政院
  勞職局基隆就服中心登記徵求10名作業員，復於92年5月3日在
  中國時報刊登徵求SMT檢查員及大夜班作業員，顯見美上美公
  司並無業務緊縮之情形。又伊等於美上美公司任職期間認真負
  責、經驗豐富，與同事相處融洽，未曾有任何懲罰紀錄，並無
  工作不能勝任情事，故美上美公司片面終止與伊等之勞動契約
  並無理由等情，求為確認兩造之僱傭關係存在，並依民法第48
  7條規定，請求美上美公司自92年1月1日起至本件確認僱傭關
  係存在判決確定日止，按月給付甲○○22,000元，給付丙○○
  ○20,510元之判決（甲○○、丙○○○於原審請求確認與美上
  美公司之僱傭關係存在，並依民法第487條規定，請求美上美
  公司自92年1月1日起至伊等復職之日止，按月給付甲○○22,0
  00元，給付丙○○○20,510元，原審判決確認丙○○○與美上
  美公司間之僱傭關係存在，美上美上公司應自92年1月起至上
  開僱傭關係消滅之前一日止，按月給付丙○○○20,510元，駁
  回其餘，美上美公司及甲○○不服提起上訴，本院前審判決確
  認甲○○與美上美公司間之僱傭關係存在，美上美上公司應自
  92年1月起至上開僱傭關係消滅之前一日止，按月給付甲○○
  22,000元，並駁回美上美公司之上訴，美上美公司不服上訴最
  高法院，最高法院將本院前審判決廢棄發回，甲○○及丙○○
  ○並於本院審理中，更正起訴及上訴聲明如上）。
二美上美公司則以：因受整體經濟環境不景氣之影響，伊營業額
  自91年度即大幅銳減，而有業務緊縮之情形，自須精簡人力，
　以維公司之長期經營。且甲○○於任職期間績效遠落後同部門
  員工，拖延整條生產線進度嚴重，所擔任之工作錯誤頻出，致
  伊公司須另耗費其他人力善後；丙○○○於作業中諸多錯誤，
  材料經常遺失，對主管指示之工作諸多推諉，曾調任他部門仍
  無改善，丙○○○顯不能勝任工作，嗣安排二人從事最簡易之
  MMT-37衛星接受器摺紙箱作業，但其等亦與其他同部門員工相
  處不睦，影響整體員工情緒，嗣因無MMT-37衛星接受器訂單，
  無須摺紙箱作業，伊已無適當工作安置其二人，乃終止兩造間
  之僱傭契約，自無不合。縱認伊公司終止上訴人甲○○及被上
　訴人丙○○○之僱傭契約不合法，其等二人自91年12月28日起
  即未在伊公司上班，並無通勤、宿舍、膳食等相關費用之支出
  ，亦無全勤，其等所受領之薪資，自應扣除上開津貼。且其等
  二人未在伊公司任職期間，均在其他公司任職，並領有薪資，
  依民法第216條之1損益相抵之規定，其等所得請求之薪資，亦
  應扣除其他公司所領取之薪資等語，資為抗辯。
三兩造不爭執事實
(一)上訴人甲○○、被上訴人丙○○○分別於73年5月6日、82年4
  月9日受僱美上美公司擔任作業員，甲○○所屬單位為製造部
  準備系加工班，負責物品加工或摺紙箱之工作，丙○○○所屬
  單位為製造部SMT課配繕班，負責材料出庫品名、數量核對及
  記錄，並裝配材料後分配至生產線，再將餘料收回盤點及記錄
  返庫。嗣甲○○、詹簡曼於91年12月28日離開美上美公司之前
  ，業經調派從事MMT-37衛星接受器摺紙箱之工作（人事命令、
  兩造不爭，原法院卷50、63、225頁、本院重勞上更(一)字卷
  (二)4頁）。
(二)美上美公司於91年12月28日，以公司訂單減少業務緊縮與甲○
  ○及丙○○○不能勝任工作為由，依勞基法第11條第2款及第5
  款之規定，終止兩造間之勞動契約，並自92年1月1日起生效（
  資遣費領取通知書，原法院卷34-35頁）。
(三)甲○○、丙○○○遭美上美公司資遣時，每月薪資分別為22,0
  00元、20,510元（人事命令，原法院卷50、63頁）。
(四)美上美公司於91年6月4日向工業局申請外籍勞工，工業局於同
  年7月26日核准通過外勞申請案，勞委會於同年12月6日核配
  109名外籍勞工，並於同年月31日核發23名外籍勞工之入國簽
  證，惟美上美公司並未立即引進外籍勞工，直至92年5月始再
  次向勞委會申請外籍勞工，經勞委會以美上美公司因與本國勞
  工終止契約，進而衍生勞資爭議，涉有就業服務法第54條規定
  之情事，不予核准（申請書、核准函、勞委會92年7月10日勞
  職外字第0920322786號函，本院重勞上更(一)字卷(二)116、121-
  127頁）。
(五)美上美公司於資遣甲○○、丙○○○前之91年12月25日曾參加
  行政院勞職局基隆就服中心之徵才活動，欲徵求SMT作業員10
  名，及於92年5月3日在中國時報刊登徵求SMT檢查員及大夜班
  作業員（行政院勞職局基隆就服中心徵才公告及中國時報剪報
  ，原法院卷13、198頁）。
(六)美上美公司對於甲○○之行為及工作態度均未曾予以書面告誡
  或處分，或有其他懲處情事，而甲○○88至90年度之考績評等
  項目（分生產獎勵、年終獎金及定期昇給3項）皆有C（其中90
  年度3個項目均為C），惟91年度之考績評等則均為B（美上美
  公司88至91年度考績名冊，原法院卷229-251頁）。
(七)美上美公司對於丙○○○之行為及工作態度均未曾予以書面告
　誡或處分，或有其他懲處情事，而丙○○○88至89年度之考績
  評等均為B，90至91年度則各有二項目為C（美上美公司88至91
  年度考績名冊，原法院卷229-251頁）。
(八)美上美公司曾於87年8月21日公告，禁止自公告日起在廠內招
  收新互助會員（但已參加舊有互助會者得繼續參加至該會結束
  ），違者不論會頭、會腳一律依勞基法第12條及工作規則第4
  條、第10條無條件解僱論處（公告，本院重勞上字卷67頁）。
(九)甲○○、丙○○○曾委請基隆市議員韓良圻、陳東財於92年1
  月27日至美上美公司就資遣及年終獎金事宜進行調解，美上美
  公司總經理同意年終獎金部分按全體發放標準發給2個月，並
  指示考核評等如劣於B，仍以B計，惟不同意恢復甲○○、丙○
  ○○二人原有之工作，甲○○、丙○○○仍希望恢復工作，否
  則要求按退休方式處理，此部分調解不成立（協調會議紀錄，
  原法院卷252-254頁）。
(十)甲○○、丙○○○遭美上美公司資遣後，甲○○於92年2月17
  日以基隆市麵粉工會會員身分投保勞保，投保薪資為24,000元
  ，95年5月1日提高為27,600元，94年間因基隆市長及立法委員
  選舉監票領有2,200元；丙○○○於92年11月3日至93年2月13
  日間在訴外人家聲實業有限公司擔任清潔員，領有月薪16,500
  元，3.5個月共計57,750元，94年間在訴外人連紘工程有限公
  司及喬農環保有限公司工作，分別領有薪資60,600元、196,00
  0元（稅務電子閘門財產所得調件明細表、勞保局95年7月25日
  保承資字第09510258830號函暨所附甲○○、丙○○○勞工保
  險被保險人投保資料表、兩造不爭，本院重勞上更(一)字卷(一)92
  -98、107-108、128頁反面、卷(二)95頁反面)。
四本件爭點及本院判斷
  按雇主虧損或業務緊縮時，或勞工對於所擔任之工作確不能勝
  任時，雇主得預告勞工終止勞動契約，勞基法第11條第2款、
  第5款定有明文。次按虧損或業務緊縮，二者有其一，雇主即
  得預告勞工終止勞動契約，如雇主有業務緊縮之情形，則不論
  營業淨損是否該當於上開規定所謂之虧損，雇主均得預告終止
  與勞工間之僱傭契約，最高法院91年度台上字第787號民事裁
  判要旨可資參照。又雇主因業務減縮時可經預告終止勞動契約
  ，必係企業經營因景氣下降、市場環境變化等情事而須緊縮業
  務，以致產生多餘人力，雇主為求經營之合理化必須解僱勞工
  時，始得以業務緊縮為由終止勞動契約，同院95年度台上字第
  597號民事裁判要旨可供參酌。而所謂「確不能勝任工作」，
  係指勞工之學識、品行、能力、身心狀況等客觀上不能完成工
  作、或主觀上怠忽所擔任之工作，致不能完成，且包括違反勞
  工應忠誠履行勞務給付之義務等在內，同院86年度台上字第82
  號民事判決、86年度台上字第688號民事判決意旨亦可資參考
  。本件兩造所爭執者乃美上美公司以業務緊縮及甲○○、丙○
  ○○不能勝任工作為由，終止兩造勞動契約，是否合法？茲分
  敘如下：
(一)甲○○部分：
1.證人簡清和乃美上美公司製造課課長，於原法院證稱：甲○○
  本來是品管部檢查班作業員，據班長向伊提報，因她的會被倒
  掉，被她先生責備造成壓力，導致無法勝任檢查班工作，於87
  年左右到伊部門後，班長常常向伊提報甲○○做的物品電子電
  容的腳剪得長短不一，致無法插入機電板上，因公司對品質要
  求很嚴格，所以各個班長都不要甲○○至他們班上工作，但伊
  認為還是要給甲○○訓練機會，所以要求她改作機板插入工作
  ，惟班長還是反應她會插錯洞或少插，後來將工作內容換成摺
  紙箱，班長還有提報稱她經常和作業員吵架，造成班長困擾等
  語（見原法院卷96頁），核與證人方松華、許美雪、楊美玲乃
  先後為甲○○所任職製造部準備系之班長於原法院證述情節相
  符（見原法院卷122-128頁）。上述證人均為曾與甲○○共事
  之直屬長官，對甲○○之工作情形自知之甚稔，其等所言既互
  核相符，且無明顯瑕疪可指，應堪予採信。雖證人即曾任職美
  上美公司之施素梅於原法院證稱：「我覺得她們二人（指甲○
  ○、丙○○○二人）工作能力不錯」等語（見原法院卷100頁
  ），及施湘華於本院前審審理時證稱：「公司之前有解散過很
  多人，甲○○能夠在公司任職18年應該至少工作態度普通，依
  據我和她相處的印象他比較熱心愛講話，就主管的角度來說可
  能比較不喜歡」、「 (你是否曾經聽過老闆嫌過甲○○嗎？)
  以前沒有聽說過。」等語 (見本院重勞上字卷51、52頁)，惟
  證人施素梅亦證稱：「在88年11月1日我調與甲○○同班，約
  共事了四個月，共事期間各作各的工作，且常常調來調去，並
  沒有四個月和甲○○同一地方工作」等語，及證人施湘華證稱
  ：「我和她（指甲○○）只是普通同事，上班、吃飯會碰面，
  不曾在同一單位共事過」等語，可見其等就甲○○實際工作情
  形並不清楚，故其等有關甲○○工作能力之證言，均顯係主觀
  臆測之詞，尚不足為有利甲○○之認定。足見美上美公司主張
  ：甲○○於任職期間績效遠落後同部門員工，拖延整條生產線
  進度嚴重，對擔任之工作錯誤頻出，至公司須另耗費其他人力
  善後等語非虛，並有遣散原因提報書為證。又甲○○88至90年
  度之考績評等項目（分生產獎勵、年終獎金及定期昇給3項）
  皆有C（其中90年度3個項目均為C），為兩造所不爭（如上述
  不爭事實(六)），足徵甲○○於工作表現確屬不佳。雖甲○○以
  其91年度之考績評等均為B，稱其91年度考績已較前一年為佳
  ，並無工作不力云云。惟甲○○遭美上美公司資遣後，與丙○
  ○○曾委請基隆市議員韓良圻、陳東財於92年1月27日至美上
  美公司就資遣及年終獎金事宜進行調解，美上美公司總經理同
  意年終獎金部分按全體發放標準發給2個月，並指示考核評等
  如劣於B，仍以B計，惟不同意恢復甲○○、丙○○○二人原有
  之工作，甲○○、丙○○○仍希望恢復工作，否則要求按退休
  方式處理，此部分調解不成立，為兩造所不爭（如上述不爭事
  實(九)），故甲○○上述主張，尚無足取。又縱令美上美公司對
  於甲○○之行為及工作態度均未曾告誡或予以處分，或有其他
  懲處情事，惟依證人簡清和之前述證言，可知美上美公司係因
  甲○○工作表現不佳，乃一再調整其工作項目，最後僅能安排
  其從事最簡單之摺紙箱工作，而甲○○猶不知自我檢討，竟仍
  與其他同事吵架，造成公司管理之困擾。由上，足認甲○○除
  主觀上有怠忽之情事外，客觀能力上亦無法正確、迅速完成工
  作，其顯已無法勝任該工作，應屬明確。
2.美上美公司MMT-37（衛星接受器）訂單於91、92年度大幅驟減
  ，91年每月出貨量，從年中最高36,000台，年底遽降至每月僅
  出貨3,000台，甚至為零（91年10月、11月），此情況至92年
  仍未見改善，92年1月至8月份，除2月份尚有4,004台外，其餘
  各月均為零，9月份以後雖有出貨情形，惟最多亦僅6,580台，
  約為前一年最高額之18.3%，此有美上美公司91、92年度MMT-
  37訂單受注明細、客戶減少MMT-37衛星接受器函文及91、92年
  MMT-37出口數統計表及出口報單在卷可憑（見本院重勞上更(一)
  字卷(一)63、146-327頁），並參以美上美公司之營業收入，從
  90年度60多億元，91年度57億元，到92年度僅剩42億元，及美
  上美公司製造課（即甲○○原配屬之部門）自91年1月至92年
  12月間並無新進人員，僅有離職人員，有其所提統計表及經會
  計師簽證之查核報表、損益表在卷可參（見本院重勞上更(一)字
  卷(一)75、76頁、卷(二)44-50頁），足徵美上美公司抗辯其公司
  因受整體經濟環境不景氣之影響，營業收入大幅減少，而有業
  務緊縮情狀等語，要非全無可採。雖美上美公司於資遣甲○○
  前之91年6月4日向工業局申請外籍勞工，工業局於同年7月26
  日核准通過外勞申請案，勞委會於同年12月6日核配109名外籍
  勞工，並於同年月31日核發23名外籍勞工之入國簽證，惟美上
  美公司於勞委會核發外勞入國簽證後，並未立即申請引進，而
  係至92年5月始再次向勞委會申請，為兩造所不爭（如上述不
  爭事實(六)）。且依卷附之上述MMT-37出口數統計表及出口報單
  ，顯示美上美公司MMT-37產品訂單由91年1月份7,860台，遽升
  至同年5月份28,400台、6月份34,564台、7月份36,000台，短
  短5個月激增3-4倍，卻又自同年10月份起大幅減少，至92年9
  月份始有6,580台，然僅約為前一年單月份最高出貨量之18.3%
  ，如上述，再衡以公司接獲國外訂單衡在出口報關之數個月前
  ，始能安排生產線及裝運船期。因此，美上美公司抗辯：伊於
  91 年6月份向勞委會申請引進外勞時，係因以伊公司當時現有
  員工，無法應付龐大訂單，為如期交貨，乃擬引進外勞，嗣因
  MMT-37產品訂單於91年10月大幅減少，故未引進原擬入境之23
  名外籍勞工，直至92非5月營運狀況好轉，始再次向勞委會申
  請等語，尚非全無依憑，尚不得以美上美公司曾向勞委會申請
  外籍勞工，即遽認美上美公司並無業務緊縮之情況。
3.又美上美公司91年12月25日參加行政院勞職局基隆就服中心之
  徵才活動，欲徵求SMT作業員10名，並於92年5月3日在中國時
  報刊登徵求SMT檢查員及大夜班作業員，固為兩造所不爭（如
  上述不爭事實(五)）。惟依證人楊美玲乃為甲○○所配屬準備系
  之兼任班長，於原法院證稱：「摺紙箱訂單到91年10月就沒有
  了，甲○○就屬於閒置人員，我要安排她做其他工作，就問其
  他班長有無工作給原告做，把甲○○借給他好不好，其他班長
  都拒絕，我大概問了三個班長，如熊淑貞班長（負責裁縫車作
  業）、柯寶珠班長（負責Bstuner工作）、陳小玲班長（負責
  Front工作），她們說如果原告過來的話，會害他們的生產線
  斷掉，最後我是拜託陳小玲班長，讓她做插件的工作，陳班長
  有答應，之後陳小玲班長有跟我抱怨，稱甲○○會漏插、插錯
  件或插錯洞」等語（見原法院卷128、129頁），核與證人陳小
  玲乃為甲○○離開美上美公司時之製造部班長於原法院證稱：
  「甲○○是91年9月到我的線上工作，因為她剛到我這部門，
  我就把比較簡單的插件工作交代給她做，她剛開始做時，後面
  工程人會反應原告零件插錯、漏插、腳沒有跟機板密合，我有
  和甲○○溝通，要她改善，她說她知道她會改善，我就再詢問
  後面的工程人員，原告有無改進，後面工程人員還是告訴我，
  原告會有不良現象，原告到我線上就只有兩三天的時間，在第
  一天時就有上述情形，第二天情形一樣，我有向楊美玲班長和
  簡清和課長反應原告這種情形，因為我這條線已經做到末端，
  所以就繼續讓她做完，上級也是說反正這條線也快要做完了，
  就讓她做完，否則也沒有工作可以讓她做」等語相符（見原法
  院卷13 0頁）。而甲○○確因錯誤百出、工作品質不良，並無
  法勝任美上美公司準備系加工之工作，已如上述。因此，美上
  美公司抗辯稱：甲○○因就伊公司先前所安排的工作，不僅效
  率奇差及錯誤頻出，實無法再安置其從事伊公司欲徵求作業員
  之工作等語，尚非全無可信。
(二)丙○○○部分：
1.美上美公司公司SMT部門課長劉聰明於原法院證稱：「丙○○
  ○是我部門的人員，負責配繕工作，主要是作材料受取，紀錄
  材料品名、規格、數量等核對無誤後，再分配到生產線。她到
  本部門是82年4月10日，當時我是代理課長，平常她工作常常
  出問題，如要拿的材料常常漏拿或拿錯材料，導致生產線停頓
  ，丙○○○的上面還有一個班長，班長就時常來向我抱怨她常
  常做錯事，我曾親眼看到她與班長爭吵，不服班長管理，所以
  班長有來向我表示不要錄用，因為她工作態度及配合度不佳。
  我部門的現場主任也有向我反應，稱她材料沒有給他，害生產
  線停頓，我印象中她到本部門時，第一任班長就有向我反應。
  我也曾經就材料遺失的事告誡過丙○○○，印象中我告誡過丙
  ○○○很多次」等語（見原法院卷92頁），核與證人詹張菊芬
  乃美上美公司SMT部門配繕班長，於原法院及本院前審審理時
  證稱：「她（丙○○○）負責去倉庫取料，再交給現場人員，
  我和她共事一年多期間，她大概有二次出錯料情形比較嚴重，
  而且沒有馬上發現，換成正確的料，二次造成該線無法開機，
  這種情形，隔天我們都會跟課長報告，報告完後，其中一次我
  有口頭告誡她，她都不理睬我，且會對我大小聲，至於其他小
  錯的有無及次數我不記得」、「（丙○○○有無遺失過材料？
  ）大件的有一件，這次尚須我們課長再去買料，其他的我沒有
  在記」（見原法院卷132、133頁）、「工作態度不好，有時候
  會和我爭執，能力態度都不好，90年8月借調給其他部門，之
  後就沒有再回來，但他還是編制在我的部門」（見本院重勞上
  字卷202頁）等語相符，並有丙○○○工作狀況報告書及丙○
  ○○手寫承認遺失材料之文書在卷可憑。
2.又丙○○○於美上美公司SMT部門配繕班之工作期間態度散漫
  ，常常忘記有欠料或出錯料，造成現場機器停機等情，業經證
  人林桂蘭、鄧曉蕙、葉慶仁、葉茂森、洪坤炎、郭瑞香乃均曾
  為丙○○○在美上美公司SMT課之配繕班或檢查班班長、同事
  於本院證述明確（見本院重勞上字卷203、204、231-234頁、
  重勞上更(一)字卷(二)130頁反面）。雖美上美公司對於丙○○○
  之行為及工作態度均未曾予以書面告誡或處分，或有其他懲處
  情事，然該公司主管劉聰明就其工作疏失已當場予以口頭告誡
  ，如上述，且依丙○○○88至89年度之考績評等（分生產獎勵
  、年終獎金及定期昇給3項）均為B，90至91年度則各有二項目
  為C，為兩造所不爭（如上述不爭事實(七)），是丙○○○在經
  公司主管口頭告誡，竟仍連續二年考績各有二項目評等為C，
  而未達公司規定之標準（B），其工作態度由此可見一斑。又
  丙○○○91年度考績評等雖為B，然此乃丙○○○遭美上美公
  司資遣後，委請基隆市議員韓良圻、陳東財於92年1月27日至
  美上美公司就資遣及年終獎金事宜進行調解，美上美公司總經
  理同意年終獎金部分按全體發放標準發給2個月，並指示考核
  評等如劣於B，仍以B計，惟不同意恢復丙○○○原有之工作，
  如上述，故尚難以丙○○○91年度考績評等較前一年為佳，即
  認其工作態度已有改善。雖證人施素梅曾與丙○○○共事，於
  原法院證稱：「82年4、5月間和丙○○○同班工作，一起工作
  6 年多，到88年10月31日止，我和她共事期間，她的工作很勤
  快，人也很好相處，工作上曾經有出錯，但不是經常出錯，如
  果經常出錯，早就被開除了。她也很好配合，只要公司要求加
  班，她也會加班，平常和班長也相處很好，我在工作期間沒有
  看過她和班長爭吵」、「丙○○○的工作速度能配合公司的要
  求」等語（見原法院卷97、98、100頁），及證人劉鄉葇（原
  名劉玉霞）乃原任美上美公司SMT課班長，於本院前審證稱：
  「她（丙○○○）進來就屬於我這個單位，負責SMT物品的供
  給的作業員，他把物品交給現場技術人員翁月英。」、「（丙
  ○○○在你部門時工作態度如何？）在我手下很負責，配合度
  也很好，在我離開後我聽班員說現場新的班長和她配合得不太
  好，因為丙○○○作得比較久，新班長對有的物品不太熟工作
  性質不清楚，常常與丙○○○發生爭執，但我只是聽說，實際
  情形我不太了解。」等語（見本院重勞上字卷95頁），然證人
  劉鄉葇係於86年5月15日退休，證人施素梅於89年3月2日亦自
  行離職，渠等於離職後對丙○○○之工作情況均僅止於聽聞，
  所為證言已難資為有利於丙○○○之認定。況依證人施素梅證
  稱其與丙○○○於任職美上美公司時即常常遭代理課長劉聰明
  刁難，然其亦自承與主管並無何私人恩怨，不清楚主管為何刁
  難，顯見若非其與丙○○○工作表現不力，其主管豈會無端責
  難。由上可見，美上美公司抗辯：丙○○○於作業中諸多錯誤
  ，材料經常遺失，對主管指示之工作諸多推諉，經告誡亦無改
  善等語，尚非子虛。
3.美上美公司因丙○○○工作不力，乃將其調至從事MMT-37衛星
  接受器摺紙箱工作，然美上美公司因MMT-37訂單於91、92年度
  大幅驟減，以致營業收入大幅減少，而有業務緊縮之情狀，如
  上述。雖美上美公司於資遣丙○○○前原擬向勞委會申請23名
  外籍勞工，但因訂單減少之故，亦未立即申請引進，而係至92
  年5月始再次向勞委會申請，已如上述。又美上美公司91年12
  月25日參加行政院勞職局基隆就服中心之徵才活動，欲徵求
  SMT作業員10名，並於92年5月3日在中國時報刊登徵求SMT檢查
  員及大夜班作業員，如上述。惟因丙○○○先前在SMT之配繕
  部門出料錯誤，並無法勝任美上美公司SMT部門之工作，始調
  至摺紙箱工作，已如前述。況丙○○○原配屬之SMT配繕班自
  91年1月至92年12月人力需求亦屬遞減狀態，有美上美公司SMT
  ／配繕在籍變動狀況表在卷可參（見本院重勞上更(一)字卷(一)77
  頁）。縱依勞保局函覆本院有關美上美公司91、92年度之加退
  保資料，美上美公司91年度新進人員437人、退保人員300人，
  92年度新進人員383人，退保人員288人，顯示新進人員高於退
  保人員，及依美上美公司91、92年度營利事業所得稅結算申報
  書僱用員工人數欄所示，91年為815人、92年則為892人。然上
  開加退保人數及僱用員工人數包括美上美公司僱用之臨時人員
  在內，為被上訴人所不爭，其中臨時人員因受僱期間長短不一
  而有多次加退保及僱用情形，且若美上美公司92年員工人數仍
  較前一年增加，為何該公司92年之人工成本（3億7千7百萬元
  ）反較91年之人工成本（3億8千萬元）減少近300萬元，有美
  上美公司上揭營利事業所得稅結算申報書可參。是尚難以上開
  新進人員與退保人員或僱用人數之差額，遽謂美上美公司並無
  業務緊縮，裁減人力之情況。因此，美上美公司抗辯稱：丙○
  ○○靜因就伊公司先前所安排的工作，不僅效率奇差及錯誤頻
  出，實無法再安置其從事伊公司欲徵求作業員之工作等語，尚
  非全無可信。
4.美上美公司另以丙○○○於91年間違反伊公司87年8月21日公
  告禁止所屬職員招攬、參與合會之規定，擔任會首，並有倒會
  之情事，亦有不適任工作之情形云云，惟證人翁月英、洪坤炎
  均於本院前審證稱：渠等所參加之互助會係丙○○○在公司公
  告前起的等語，至於公告後招攬互助會者乃訴外人詹彩秀，而
  非丙○○○，業據證人詹彩秀、郭瑞香到庭證述明確，並有互
  會單在卷可參（見本院重勞上更(一)字卷69頁），是美上美公司
  抗辯丙○○○有違反公司公告招攬互助會之情形云云，尚無足
  採。惟仍無礙於本院前述所認丙○○○確有不能勝任工作情事
  ，併此敘明。
(三)綜上所述，美上美公司以業務緊縮，及甲○○、丙○○○有不
  能勝任工作之情形，依勞基法第11條第2款、第5款規定，終止
  兩造勞動契約，尚非全然無據。
五綜上，甲○○、丙○○○主張：美上美公司於91年12月28日所
  為解雇係不合法，兩造僱傭關係仍然存在，美上美公司有給付
  薪資之義務云云，為不可採。美上美公司抗辯以業務緊縮及不
  能勝任工作為由，資遣甲○○、丙○○○等語，要非無據。因
  此，甲○○、丙○○○請求確認兩造間之僱傭關係存在，及本
  於僱傭契約之法律關係，請求美上美公司自92年1月1日起至本
  件確認僱傭關係存在判決確定日止，按月給付甲○○22,000元
  ，給付丙○○○20,510元，為無理由。原審就丙○○○請求部
  分所為美上美公司敗訴判決，尚有未洽，美上美公司上訴意旨
  求予廢棄改判，為有理由，爰由本院予以廢棄改判如主文第2
  項所示。至原判決駁回甲○○請求部分，並無不合，甲○○上
  訴論旨指摘原判決此部分不當，聲明廢棄改判，為無理由，應
  駁回上訴。
六本件法律關係已經明確，兩造其餘主張及舉證，無礙本院判斷
  ，爰不再一一論述，附此敘明。
七據上論結，本件上訴人美上美公司之上訴為有理由；上訴人甲
  ○○之上訴為無理由。爰依民事訴訟法第450條、第449條第1
  項、第78條，判決如主文。
中　　華　　民　　國　　96　　年　　7 　　月　　17　　日
　　　　　　　　　  勞工法庭
                        審判長法　官  黃熙嫣
　　　　　　　　　　　        法　官  呂太郎
　　　　　　　　　　　        法　官  楊力進
正本係照原本作成。
如不服本判決，應於收受送達後20日內向本院提出上訴書狀，其
未表明上訴理由者，應於提出上訴後20日內向本院補提理由書狀
（均須按他造當事人之人數附繕本）上訴時應提出委任律師或具
有律師資格之人之委任狀；委任有律師資格者，另應附具律師資
格證書及釋明委任人與受任人有民事訴訟法第466條之1第1項但
書或第2項（詳附註）所定關係之釋明文書影本。
中　　華　　民　　國　　96　　年　　7 　　月　　25　　日
　　　　　　　　　　　　　　　書記官  蕭進忠
附註：
民事訴訟法第466條之1（第1項、第2項）：
對於第二審判決上訴，上訴人應委任律師為訴訟代理人。但上訴
人或其他法定代理人具有律師資格者，不在此限。
上訴人之配偶、三親等內之血親、二親等內之姻親，或上訴人為
法人、中央或地方機關時，其所屬專任人員具有律師資格並經法
院認為適當者，亦得為第三審訴訟代理人。
